臺灣臺中地方法院民事判決　93年度簡上字第340號
上訴人即戊○○之承受訴訟人
　　　　　　乙○○
　　　　　　　　　　　弄14號
　　　　　　甲○○
　　　　　　丁○○
　　　　　　丙○○
上四人共同訴訟代理人
　　　　　　楊榮富　律師
複代理人　　朱從龍　律師
被上訴人　　庚○○
訴訟代理人　康春田　律師
上當事人間請求確認地上權不存在等事件，上訴人對於中華民國
93年10月13日本院台中簡易庭93年中簡字第2367號第一審判決，
提起上訴，本院於94年7月1日言詞辯論終結，判決如下：
    主      文
原判決廢棄。
確認被上訴人在上訴人所有如附表所示土地之地上權不存在。
被上訴人應將附表所示土地之地上權設定登記（台中縣大里地政
事務所收件字號九十二年里普資字第一三０九二０號、第一三０
九二一號）塗銷。
第一、二審訴訟費用由被上訴人負擔。
    事實及理由
壹、兩造之聲明：
  一、上訴人：如主文所示。
  二、被上訴人：(一)上訴駁回。(二)第一、二審訴訟費用由上訴人
      負擔。
貳、上訴人起訴主張：被上訴人於民國（下同）91年10月25日與
    上訴人之被繼承人戊○○簽訂土地買賣契約，向戊○○買受
    台中縣大里市○○○段第75之6、之9、之45、之46、之49、
    之50地號等6筆土地。嗣因前開買賣標的土地之農業用地農
    業使用證明書遭註銷，依買賣契約之約定構成解約之事由，
    惟戊○○未依約返還價金，為擔保價金之返還，被上訴人乃
    於92年5月22日與戊○○達成協議，以戊○○所有，如附表
    所示之土地設定地上權（下稱系爭地上權），並以第75之9
    、之45 、之46、之49、之50等地號之土地辦理抵押權設定
    登記。被上訴人與戊○○並非基於使被上訴人在附表所示之
    土地上有建築物、其他工作物、或竹木為目的而設定系爭地
    上權，該地上權之設定行為，係屬通謀而為虛偽之意思表示
    、違反物權法定主義、或脫法之行為，依法無效；爰本於所
    有權，請求判決如聲明所示等語。
、被上訴人則以：其與戊○○就系爭地上權之設定業已達成合
    意，設定系爭地上權之目的在於興建農舍或房屋。又，其與
    戊○○成立買賣契約之時，為申請「農業用地農用使用證明
    書」以減少土地增值稅之負擔，戊○○曾同意被上訴人於買
    賣標的之土地上種植果樹，並承諾於日後核算土地價金時扣
    除新台幣（下同）30,000元，可知被上訴人係為取得農地農
    用證明而整地、種植果樹，與系爭地上權之設定無涉，其後
    農業用地農業使用證明雖遭撤銷，但對於系爭地上權之設定
    並不生影響等語，資為抗辯。（上訴人起訴請求判決確認系
    爭地上權不存在並應予塗銷，原審判決上訴人全部敗訴，上
    訴人就原判決全部上訴。）
肆、經查：
  一、本件原上訴人戊○○於訴訟進行中之94年5月22日死亡，
      其繼承人乙○○、甲○○、丁○○、丙○○聲明承受訴訟
      ，並提出死亡證明書、
      ，先予敘明。
  二、以下之事實為兩造所不爭，本院採為判決之基礎：
    (一)被上訴人與戊○○於91年10月25日簽訂土地買賣契約書，
      其買賣契約之內容如原審卷第11頁之「不動產買賣契約書
      」所示，買賣之標的物為戊○○所有之台中縣大里市○○○段第75之6、之9、之45、之46、之49、之50地號等6筆
      土地，買賣契約成立同時，被上訴人交付價金1,000,000
      元，並於91年10月30日交付價金1,000,000元予戊○○，
      雙方約定戊○○應配合被上訴人就前述買賣標的物申請「
      農業用地農業使用證明書」。
    (二)戊○○於91年10月31日，以涼傘樹段第75之45、之46等地
      號之2筆土地，為被上訴人設定2,000,000元抵押權，以擔
      保被上訴人依買賣契約所給付之2,000,000元價金。
    (三)戊○○與被上訴人為取得農業用地農業使用證明書，由被
      上訴人於91年11月間在買賣標的不動產上種植龍眼及香水
      芭樂，被上訴人在買賣標的之不動產上種植龍眼及香水芭
      樂並非系爭地上權設定之目的。
    (四)戊○○於91年12月4日，就涼傘樹段第75之6、之9、之46
      、之46、之49、之50等地號之6筆土地，取得大里市公所
      91里建字第33630號農業用地農業使用證明書，被上訴人
      再給付戊○○買賣價金5,000,000元。惟台中縣稅捐稽徵
      處於92年4月7日、同年4月28日兩度函大里市公所查詢本
      件農業用地農業使用證明書之發給是否妥適，後經大里市
      公所於92年5月8日以里市建字第0920010399號函撤銷前開
      農業用地農業使用證明書。
    (五)戊○○於92年5月22日在大里市住商不動產與被上訴人達
      成協議，追加大里市○○○段第75之9、之49、之50地號
      等3筆土地為前開抵押權之標的物，並將抵押權擔保之金
      額提高為7,000,000元；同日並以被上訴人為地上權人，
      「變更」登記於92年6月5日登記完竣。系爭地上權之設定
      登記並無地租之約定，地上權存續之期限為自92年5月22
      日起至102年5月22日止。
    (六)被上訴人在與戊○○訂立買賣契約取得農業用地農業使用
      證明書之後，在91年12月25日，將買賣標的物以25,000,
      000元之代價委託住商不動產大里店銷售。
  三、所有人對於無權占有或侵奪其所有物者，得請求返還之。
      對於妨害其所有權者，得請求除去之。有妨害其所有權之
      虞者，得請求防止之，民法第767條定有明文。本件附表
      所示之土地原為戊○○所有，戊○○於訴訟進行中之94年
      5月22日死亡後，附表之土地為其繼承人即承受訴訟人乙○○、甲○○、丁○○、丙○○所共同繼承，此為兩造所
      不爭，並有承受訴訟人所提出之死亡證明書、
      資佐證，是附表所示之土地為上訴人乙○○、甲○○、丁○○、丙○○所公同共有，就本件訴訟，上訴人確為民法
      第767條條文所定之「所有人」並無疑義。有爭執者，為
      戊○○與被上訴人間就該設定之地上權之意思表示，是否
      有無效之事由。
  四、查地上權者，謂以在他人土地上有建築物，或其他工作物
      ，或竹木為目的而使用其土地之權，民法第832條定有明
      文，故設定地上權，自以具有該法條所示之目的而使用土
      地之意思而設定，如地上權之設定，並無由權利人在土地
      上有建築物、工作物或竹木為目的而使用土地之意思，其
      目的在加強擔保借款債權，則此項地上權之設定，自屬通
      謀虛偽之意思表示，依民法第87條第1項前段之規定，應
      屬無效。基於以下之理由，本院認為系爭地上權係基於擔
      保被上訴人買賣價金之目的，而非使被上訴人在附表所示
      之土地上有建築物、工作物或竹木為目地而使用該土地，
      核屬通謀而為之虛偽意思表示，依法無效：
    (一)被上訴人與戊○○確曾於92年5月22日就附表所示之土地
      達成設定地上權之合意，此為兩造所無爭執（見上訴卷第
      196 頁筆錄「兩造捨棄之爭執」欄），惟通謀虛偽之意思
      表示，正係因表意之雙方所為合致之意思表示係屬虛偽而
      無效；被上訴人一再以其與戊○○之間確曾達成設定地上
      權之合意、事後戊○○於94年1月8日曾以存證信函稱被上
      訴人為地上權人、法院拍賣附表所示土地之公告註明地上
      權不予塗銷等各節，即主張該合意非通謀而為虛偽之意思
      表示，顯屬誤解。
    (二)被上訴人與戊○○在91年10月25日之買賣契約成立後，雖
      曾於91年11月間由被上訴人雇工在買賣標的之不動產上種
      植龍眼及香水芭樂等果樹，惟所種植之果樹等，係為取得
      「農業用地農業使用證明書」，以減省土地增值稅之支出
      ，並非本件地上權設定之目的，此亦為兩造所不爭（見肆
      、二之(三)所載）。查系爭地上權依卷附之地上權設定契約
      書所載，其權利價值為100,000元，權利存續期間自92年5
      月22日起至102年5月22日止，且並無地租之約定，該地上
      權設定契約書之「申請登記以外之約定事項」欄並記載：
      「約定使用方法：供建築使用」（見肆、二之(五)所載，並
      參照上訴卷第106頁、第107頁），被上訴人並主張系爭地
      上權設定之目的係為在附表所示之土地建築之用，，且購
      買土地之目的為「長期投資」、「係用於建築使用（因鄰
      近中興大學預計興建農舍出租學生），建築完成後或出租
      或出賣」（上訴卷第63頁），惟：
      如被上訴人買受土地係為長期投資，並預計興建農舍出
        租或出賣，則儘可於完成土地所有權移轉登記之後，以
        所有權人之權能逕行興建，在預計供建築使用之土地，
        於買受之後、移轉登記之前先行設定地上權，除增加土
        地代書費用、登記規費之支出外，並無太大之實益。再
        者，被上訴人如確有在所有權移轉登記完成前建築使用
        買賣標的土地之急切需求，則其與戊○○之買賣契約成
        立於91年10月25日，部分買賣標的並在91年10月31日為
        被上訴人設定抵押權擔保（見前開理由肆、二之(二)所載
        ），衡情論理，被上訴人在91年10月31日設定抵押權之
        同時，併同辦理地上權設定登記並無不可，於買賣成立
        後短時間內設定亦屬常情，惟本件91年10月25日成立買
        賣契約後，歷經91年10月25日、30日交付2,000,000元
        之買賣價金、91年10月31日就買賣之部分標的物設定抵
        押權、同年12月4日取得農業用地農業使用證明書、91
        年12月9日協議折讓買賣價金400,000元，並交付買賣價
        金5,000,000元（原審卷第13頁買賣契約書）、91年12
        月25日被上訴人另以25,000,000元之價格委託住商不動
        產大里店出售買賣標的之土地，及92年5月8日大里市公
        所撤銷農業用地農業使用證明書，均無設定地上權之行
        為，反而遲至92年5月22日始行合意設定系爭地上權，
        合意當時，距買賣契約成立當時，已有7月之久，甚難
        想像被上訴人有何急於取得附表所示土地之使用權之情
        事。況且被上訴人於大里市公所91年12月4核發「農業
        用地農業使用證明書」之後，旋在同月25日將買賣標的
        物以25,000,000元之代價委託住商不動產大里店銷售，
        被上訴人顯有短期間內買進賣出，圖得買賣差價之意圖
        ，其所主張之長期投資，預計興建農舍出租、出售云云
        ，與其實際行為顯相抵觸，並非可採。
      被上訴人與戊○○91年10月25日成立之後，買賣契約履
        行原無障礙，其間並歷經91年10月25日、30日被上訴人
        交付2,000,000元之買賣價金、91年10月31日就買賣之
        部分標的物設定抵押權、12月4日取得農業用地農業使
        用證明書、12月9日協議折讓買賣價金400,000元，並交
        付買賣價金5,000,000元（原審卷第13頁買賣契約書
        ）、12月25日被上訴人另以25,000,000元之價格委託住
        商不動產大里店出售買賣標的之土地，及至92年5月8日
        大里市公所撤銷農業用地農業使用證明書，被上訴人與
        戊○○始於92年5月22日合意設定系爭地上權。而本件
        地上權之設定，其目的並非在於附表所示土地之使用；
        而係因農業用地農業使用證明書遭撤銷，買賣契約之履
        行發生障礙後，戊○○無法返還買賣價金才設定系爭地
        上權，已據被上訴人於原審自稱：「我們是91年10 月
        25日訂約，91年12月4日才領出農業使用證明書，期間
        未按約定給付，後來使用證明書被註銷（按指92年5 月
        8日台中縣大里市公所撤銷農業用地農業使用證明書）
        ，原告（指戊○○）也未依約還我價金，我就經得原告
        同意去設定地上權，地上樹是我種的，原告也同意」等
        語（原審卷第20頁）；上開被上訴人於原審法院之主張
        ，核與證人即本件承辦代書己○○於原審所證：「我是
        本件代書，地上權設定是我去辦的，只有讓原告簽名，
        當時是買方（指被上訴人）發現所支付的價金有問題，
        才要設定地上權，及辦理抵押權設定（指於92年5月23
        日收件之抵押權變更登記及地上權設定登記），原告剛
        開始不同意，經來經過協商後，才同意的，：：：」等
        語相符（原審卷第26頁），由上開被上訴人於原審主張
        、證人己○○於原審所證，對照戊○○與被上訴人間買
        賣契約成立、農業用地農業使用證明書取得及遭撤銷、
        及系爭地上權設定之時間關係，本件地上權之設定，自
        始即無由權利人在土地上有建築物、工作物或竹木為目
        的而使用土地之意思，其目的在加強借款債權。
      至於證人己○○於原審同時稱：「：：：，買賣後（指
        91年10月25日買賣後），被告就請人去整地，種植農作
        物，種了以後，被告（被上訴人）才說要設定地上權及
        抵押權的設定來保障他的權益：：：」等語（原審卷第
        27頁），證稱本件地上權係為事先所種植之農作物而設
        定云云，惟系爭地上權之設定契約書明確記載：「(10)申
        請登記以外之約定事項：約定使用方法：供建築使用」
        等語（上訴卷第129頁），如該地上權確係為事先所種
        植之農作物而設定，證人己○○尚不致於在地上權設定
        契約書為「供建築使用」之記載；而如果兩造該地上權
        之設定係供建築使用，則證人己○○亦不致於在原審證
        稱：「：：：種了以後（被上訴人）才說要設定地上權
        及抵押權的設定來保障他的權益：：：」云云；再者，
        被上訴人之果樹既係為取得農業用地農業使用證明書而
        種植，而證明書既已在92年5月8日經台中縣大里市公所
        撤銷，種植果樹之目的已確定無法達成，衡之情理，亦
        無就所種植之果樹設定地上權繼續使用附表所示土地之
        理，證人己○○於原審所證為事先所種植之農作而設定
        系爭地上權云云，並非真實。至於證人己○○於本院另
        證稱：「是戊○○與庚○○雙方先協商之後，通知我這
        樣子辦理設定及變更，至於他們如何協商設定達成何種
        協議，我不清楚」、「第一審當時只是概述本件當時買
        賣的情形，本件買賣契約書在民國91年10月25日訂定契
        約時，預計可以取得農地農用證明書，不用繳納土地增
        值稅，買方在契約成立之後陸續交了2,000,000元的價
        金，所以設定抵押權原始金額是2,000,000元，後來91
        年12月取得農地農用證明書之後，買方又付了
        5,000,000 元，本來以為可以順利的免交土地增值稅，
        但是農地農用證明書於92年5月8日被撤銷，而雙方本來
        契約約定如果無法取得農地農用證明書的話，賣方應將
        所收的價金無條件返還。我跟買方說契約這樣約定的話
        就可要求賣方返還價金，因為賣方已經將錢用掉，無力
        返還，雙方協商要讓契約繼續履行下去，而辦理抵押權
        及地上權設定，這是我事後聽到的因原」等語（上訴卷
        第198頁、第199頁），惟與其於原審所證，及被上訴人
        於原審之主張不符，難認可採。
      關於本件地上權設定之目的，被上訴人稱是「要蓋農舍
        使用」（上訴卷第61頁），或自稱其購買本件土地之目
        的是長期投資，因土地鄰近中興大學，預計興建農舍出
        租學生，建築完成後或出租或出賣，並於地上權設定之
        後先期規畫土地之使用云云（上訴卷第63頁、第64頁）
        ，或稱「想要建農舍或房子自己住，設定多久時間就住
        多久」（上訴卷第165頁），前後所陳並非一致。且如
        果被上訴人所主張於買受土地當時，即有使用土地蓋農
        舍使用之計畫一節屬實，則蓋用何種農舍、使用何種建
        材、應用土地之期間多久，亦屬相對確定；如有設定地
        上權之必要，地上權之存續期間亦應確定，並無任意設
        定地上權之存續期間，再決定要如何使用土地之理，反
        觀被上訴人稱：「我想要建農舍或房子，自己住。設定
        （地上權之存續期間）多久，就住多久，建築物的大小
        、建材等，要視我目前資力多寡而定」云云（上訴卷第
        165頁），反而自稱係須視地上權之存續期間，再決定
        如何使用土地，亦屬違常悖理，所謂設定地上權之目的
        係供建築使用云云，係屬杜撰。
      至於被上訴人主張農業用地農業使用證明書遭撤銷後，
        其與戊○○曾經達成協議，由被上訴人向臺中縣稅捐稽
        徵處繳納所核定之土地增值稅，但使用分區○道路之部
        分，被上訴人所繳納之土地增值稅如發生退稅之情形，
        戊○○同意返還所繳納之土地增值稅，並曾約定於92年
        6 月17日、20日前往公證人處公證一節，惟上訴人否認
        戊○○曾與被上訴人達成上開協議；雖證人己○○於本
        院證稱：「：：：，但是農地農用證明書於92年5月8日
        被撤銷，而雙方本來契約約定如果無法取得農地農用證
        明書的話，賣方應將所收的價金無條件返還。：：：，
        因為賣方已經將錢用掉，無力返還，雙方協商要讓契約
        繼續履行下去，而辦理抵押權及地上權設定：：：」等
        語（上訴卷第199頁），惟如戊○○確與被上訴人達成
        上開協議，當無不能辦理公證之事宜，被上訴人主張其
        與戊○○已達成合意一節，亦難採信。
    (三)綜據前述，上訴人主張系爭地上權係基於擔保被上訴人買
      賣價金之目的，而非使被上訴人在附表所示之土地上有建
      築物、工作物或竹木為目地而設定一節，堪可採信。系爭
      地上權之設定，係屬通謀而為之虛偽意思表示，依民法第
      87條第1項前段之規定，係屬無效，且實際上無效之地上
      權設定登記之存在，係屬對於被上訴人所有權之侵害，則
      上訴人起訴請求確認主文第二項所示之地上權不存在，並
      依民法第767條之規定，請求被上訴人應將附表所示土地
      之地上權設定登記（台中縣大里地政事務所收件字號九十
      二年里普資字第一三０九二０號、第一三０九二一號）塗
      銷，於法有據，應予准許。原審為上訴人敗訴之判決，尚
      有未洽，上訴意旨指摘原判決不當，求予廢棄改判，為有
      理由。爰由本院予以廢棄改判如主文第二項、第三項及第
      四項所示。
伍、本件事證已臻明確，兩造其餘攻擊防禦方法於判決之結論無
    影響，爰不一一贅述。
陸、據上論結，本件上訴為有理由，依民事訴訟法第436條之1第
    3項、第450條、第78條，判決如主文。
中　　華　　民　　國　　94　　年　　7　　月　　15 　　日
                  民事第四庭    審判長法  官　洪碧雀
                                      法  官　周靜秀
                                      法  官　王  銘
上正本證明與原本無異。
本判決不得上訴
中　　華　　民　　國　　94　　年　　7　　月　　15 　　日
                                      書記官
附表
┌──────────────────┬─┬────┬──┬─┐
│  土      地      坐      落        │地│面　　積│權利│地│
├───┬────┬───┬─────┤  ├────┤    │  │
│縣  市│鄉鎮市區○段    │地    號  │目│平方公尺│範圍│租│
├───┼────┼───┼─────┼─┼────┼──┼─┤
│台中縣│大里市  │涼傘樹│75-9      │田│1,952   │全部│無│
├───┼────┼───┼─────┼─┼────┼──┼─┤
│台中縣│大里市  │涼傘樹│75-50     │田│   28   │全部│無│
└───┴────┴───┴─────┴─┴────┴──┴─┘
